【裁判字號】    99,訴,3333
【裁判日期】    991125
【裁判案由】    返還消費寄託物等
【裁判全文】
臺灣臺北地方法院民事判決              99年度訴字第3333號
原      告  王錦源
被      告  合作金庫商業銀行松興分行
法定代理人  蔡文基
訴訟代理人  陳韋如
            周志宜
上列當事人間請求損害賠償事件，經本院於民國99年11月11日言
詞辯論終結，判決如下：
    主      文
原告之訴及其假執行之聲請均駁回。
訴訟費用由原告負擔。
    事實及理由
一原告主張：
  (一)訴外人廷駿建設有限公司（下稱廷駿公司）於民國83年間簽
    發面額新臺幣（下同）672,000元、發票日83年11月5日、付
    款人為被告之支票1張（下稱系爭支票），經訴外人工立建
    材公司背書後交付原告。嗣原告遺失系爭支票，向被告辦理
    掛失止付，並向臺灣臺北地方法院（下稱臺北地院）聲請公
    示催告後，於83年11月28日向被告辦理定期存款68萬元，依
    票據法第19條第2項規定，以該定期存單為擔保，向被告領
    取系爭支票金額672,000元。上開定期存單到期後，原告未
    取得除權判決，遂另辦理定期存款，續供擔保，嗣於85年1
    月30日改以672,000元定期存單（下稱系爭定期存單）供擔
    保，並出具切結書、擔保物提供證交付被告。原告於99年1
    月25日函請被告返還系爭定期存單，被告表示須取得除權判
    決始得返還。原告多次與被告協商後，被告建議須經法院強
    制執行，始能合法取回系爭定期存單之存款。兩造於99年4
    月9日就系爭定期存單合意解除契約後，被告僅按活期存款
    利率計付利息予原告，672,000元則存入廷駿公司之帳戶。
    嗣原告聲請強制執行廷駿公司之存款，經執行法院核發執行
    命令後，被告於99年5月31日將672,000元存入原告帳戶。
  (二)因系爭定期存單係擔保其他票據權利人向被告請求付款，被
    告合法付款後所受之損害，而廷駿公司已於84年8月12日列
    為拒絕往來戶，與被告間之委託付款關係已終止，縱有第三
    人提示系爭支票，被告亦無付款義務，應拒絕付款，故被告
    已無因第三人請求付款而受損失之可能，系爭定期存單所擔
    保之債權已確定不存在，被告之質權已消滅，且系爭定期存
    單擔保期間僅至到期日即86年1月28日為止，故被告應將系
    爭定期存單解約後之存款返還原告，原告得依民法第602條
    準用第478條規定，請求返還消費寄託物672,000元。又被告
    自86年1月28日起拒絕原告展延系爭定期存單期限，亦未給
    付利息，凌虐原告達13年，原告得依民法第233條第1項規定
    ，請求被告給付自86年1月29日起至99年4月9日止按系爭定
    期存單約定之年利率6.9％計算及自99年4月10日起至清償日
    止按法定利率計算之遲延利息，另依消費者保護法第51條規
    定，請求被告給付懲罰性違約金及精神賠償20萬元。
  (三)聲明：
    1.被告應給付原告672,000元及自86年1月29日起至99年4月9
      日止按年利率6.9％計算、自99年4月10日起至清償日止按
      年利率5％計算之利息。
    2.被告應給付原告20萬元。
    3.願供擔保，請准宣告假執行。
二被告辯稱：
  (一)原告於83年11月4日自稱遺失系爭支票，向被告辦理掛失止
    付，被告遂於廷駿公司支票存款帳戶止付留存系爭支票金額
    。嗣原告於83年11月28日向被告辦理定期存款68萬元，供為
    擔保，請求被告支付系爭支票金額。其後原告遲未取得除權
    判決，於85年1月30日向被告辦理系爭定期存單，續供擔保
    。原告如欲請求返還系爭定期存單，應提出除權判決或證明
    其為系爭支票真正權利人之確定判決。原告於99年1月25日
    函請被告返還系爭定期存單時，無法提出其為系爭支票真正
    權利人之證明文件，被告遂予拒絕。嗣原告同意就系爭定期
    存單解約，將該筆存款存入廷駿公司帳戶，兩造間之消費寄
    託關係已消滅，被告亦依定期儲蓄存款逾期處理辦法及系爭
    定期存單背面之存戶注意事項第6點，將計算至解約日之利
    息給付原告。其後原告聲請強制執行廷駿公司之存款，經執
    行法院核發執行命令後，被告已於99年5月31日將該筆款項
    存入原告帳戶。原告依消費寄託之法律關係請求被告返還系
    爭定期存款及利息，並無依據，其請求懲罰性違約及虐待精
    神補償費，亦無理由。
  (二)聲明：
    1.原告之訴及其假執行之聲請均駁回。
    2.如受不利判決，願供擔保請准宣告免為假執行。
三兩造不爭執之事項（參見本院卷第46、47頁之99年10月12日言
  詞辯論筆錄、第80頁之99年11月11日言詞辯論筆錄）：
  (一)原告於83年11月4日就廷駿公司所簽發面額672,000元、發票
    日83年11月5日、付款人為被告之系爭支票，向被告申辦掛
    失止付，被告即就廷駿建設公司之支票存款672,000元止付
    留存。嗣原告聲請公示催告，於83年11月15日經臺北地院83
    年度催字第8510號裁定准許。
  (二)原告於83年11月28日向被告辦理定期存款68萬元，再依票據
    法第19條第2項前段「公示催告程序開始後，其經到期之票
    據，聲請人得提供擔保，請求票據金額之支付」規定，以該
    定期存單為擔保，請求被告支付系爭支票金額672,000元，
    被告即如數給付。
  (三)原告於上開定期存單到期後，未取得除權判決，遂另辦理定
    期存款，續供擔保；嗣於85年1月30日改以672,000元之系爭
    定期存單（約定利息按年利率6.9％計算，期間85年1月28日
    至86年1月28日）供擔保。
  (四)原告於99年1月25日函請被告返還系爭定期存單，被告函復
    表示須俟原告取得除權判決後，始得返還。
  (五)兩造於99年4月9日就系爭定期存單合意解除契約，被告將解
    約後之存款672,000元存入廷駿公司帳戶。嗣原告聲請強制
    執行廷駿公司之存款，經執行法院核發執行命令後，被告於
    99年5月31日將672,000元存入原告帳戶。
  (六)上開定期存款約定期間之利息，被告均依約按月存入原告帳
    戶。
  (七)廷駿公司於84年8月12日列為拒絕往來戶。
四本院之判斷：
  (一)原告曾於臺北地院86年度訴字第975號、臺灣高等法院86年
    度上字第1164號清償債務事件中主張：訴外人廷駿公司於83
    年間簽發系爭支票，經訴外人工立建材公司背書後交付原告
    ，原告因遺失系爭支票，向被告辦理掛失止付，並於83年11
    月3日聲請公示催告，公示催告期間有執票人新竹區中小企
    銀湖口分行申報權利，主張為善意持票人，稱系爭支票係訴
    外人盧清海於83年10月8日持向該行貼現。原告對盧清海提
    出侵占遺失物之刑事告訴，盧清海未到案，經臺灣臺北地方
    法院院檢察署發布通緝（按：嗣於96年間因追訴權時效完成
    ，經不起訴處分）。原告於83年11月28日向被告辦理定期存
    款68萬元，再依票據法第19條第2項規定，以該定期存單為
    擔保，向被告領取系爭支票金額672,000元。原告於上開定
    期存單到期後，未取得除權判決，遂另辦理定期存款，續供
    擔保；嗣於85年1月30日改以系爭定期存單供擔保，並出具
    切結書、擔保物提供證。系爭定期存單係擔保其他票據權利
    人向被告請求付款，被告合法付款後所受之損害，惟因廷駿
    公司已於84年8月12日列為拒絕往來戶，與被告間之委託付
    款關係已終止而消滅，縱有第三人提示系爭支票，被告亦不
    得再代廷駿公司付款，應拒絕給付。又系爭支票請求權已罹
    於1年時效，依票據法第136條規定，被告不得再為付款。故
    被告已無因第三人要求支付票款而受損失之可能，若再為付
    款，其因此所受損害，即不在原告提供系爭定期存單擔保之
    範圍，不得請求原告賠償並對系爭定期存單行使權利。至於
    發票人並未否認曾簽發系爭支票，對於被告就系爭支票為其
    付款，亦無異議，被告不致因此發生損失。系爭定期存單擔
    保期間至到期日86年1月28日為止，所擔保之債權已確定不
    存在，被告之質權已消滅，自應返還系爭定期存單之存款等
    情，依質物返還請求權及消費寄託物返還請求權，求為判命
    被告給付672,000元及自86年1月29日起至清償日止按年利率
    6.9％計付利息之判決。業經臺北地院86年度訴字第975號判
    決駁回、臺灣高等法院86年度上字第1164號於86年12月8日
    判決駁回原告之上訴確定（下稱前案確定判決），為兩造所
    不爭執（參見本院卷第65至78頁之判決、第80頁之99年11月
    11日言詞辯論筆錄）。則原告自不得再基於上開事實，依消
    費寄託物返還請求權，請求被告給付672,000元及其利息。
  (二)其次，前案確定判決後，與系爭定期存單有關之新事實為：
    兩造於99年4月9日就系爭定期存單合意解除契約，被告將
    672,000元存入廷駿公司之帳戶，嗣原告聲請強制執行廷駿
    公司之存款，經執行法院核發執行命令後，被告於99年5 月
    31日將672,000元存入原告帳戶等情，亦為兩造所不爭執。
    經本院闡明，原告表示本件請求係基於被告自86年1月29 日
    起至99年4月9日止未就系爭定期存單按年利率6.9％計付利
    息，且兩造於99年4月9日就系爭定期存單合意解除契約，被
    告應將672,000元返還原告，卻未返還，反而存入廷駿公司
    之帳戶等情，請求被告返還消費寄託物672,000元及其遲延
    利息，另依消費者保護法第51條規定請求給付20萬元。則本
    件應基於原告主張之上開事實，審究其請求有無理由。
  (三)本件原告於99年1月25日函請被告返還系爭定期存單，被告
    函復表示須俟原告取得除權判決後始得返還，其後兩造於99
    年4月9日就系爭定期存單合意解除契約，被告將解約後之存
    款存入廷駿公司帳戶予原告等情，為兩造所不爭執。原告雖
    主張：原告請求被告返還解約後之存款672,000元，被告則
    表示要存入廷駿公司帳戶，再由原告聲請強制執行取得該筆
    存款，原告受被告逼迫，只好聲請強制執行等語，然被告否
    認之，辯稱：原告同意就系爭定期存單解約並將該筆存款存
    入廷駿公司帳戶等語。經查，依原告具狀表示：「…被告行
    內蔡副理堅持必須返回廷駿公司，再由法院強制執行始可得
    之系爭定存單，…原告無奈的是定存單在被告手裡，明知被
    告違法但屢說不聽，為了拿回定存金額，只有配合…」等語
    （參見本院卷第52頁之99年11月1日民事辯論狀），難認原
    告未曾同意被告將解約後之存款存入廷駿公司帳戶。參酌原
    告係主張遺失系爭支票，方聲請公示催告，並提供定期存單
    為擔保，請求被告支付系爭支票金額672,000元，則被告依
    原告之請求所為給付，並非因原告提示系爭支票而以執票人
    身分請求付款，實係基於票據法第19條第2項前段之規定。
    而原告於99年1月25日函請被告返還系爭定期存單時，被告
    尚以原告未取得除權判決而拒絕之，原告亦坦承迄未取得除
    權判決，則被告在原告尚未證明為系爭支票權利人之情況下
    ，自不可能於99年4月9日單純同意就系爭定期存單解除契約
    而解免原告之擔保責任；亦即若非原告同意將解約後之存款
    存入廷駿公司帳戶，回復為「原告提供擔保請求支付系爭支
    票金額」前之狀態，被告不可能同意就系爭定期存單解除契
    約。再參酌原告於被告將672,000元存入廷駿公司帳戶後，
    已聲請強制執行廷駿公司之存款，被告亦依執行命令於99年
    5 月31日將672,000元存入原告帳戶等情（參見兩造不爭執
    事項(五)），則可知原告於99年4月9日就系爭定期存款與被告
    合意解除契約，其目的確係先將解約後之存款存入廷駿公司
    帳戶，再以對廷駿公司之執行名義（參見本院卷第83、84頁
    之債權憑證，原執行名義為臺北地院86年度票字第8117號確
    定裁定），聲請強制執行以取得廷駿公司帳戶內之該筆存款
    。從而，被告辯稱：原告同意就系爭定期存單解約，將該筆
    存款存入廷駿公司帳戶等情，並非無據；原告主張未同意被
    告將解約後之存款672,000元存入廷駿公司帳戶，不足採信
    。
  (四)兩造既於99年4月9日就系爭定期存單合意解除契約，且應認
    原告同意被告將解約後之存款672,000元存入廷駿公司帳戶
    ，則應認被告已依約返還系爭定期存單之存款，兩造間之消
    費寄託關係已消滅。故原告復依消費寄託關係，請求被告返
    還系爭定期存單之存款672,000元，即無理由。
  (五)至於原告主張依民法第233條第1項「遲延之債務，以支付金
    錢為標的者，債權人得請求依法定利率計算之遲延利息。但
    約定利率較高者，仍從其約定利率。」規定，請求被告給付
    自86年1月29日起至99年4月9日止按系爭定期存單約定之年
    利率6.9％計算、自99年4月10日起至清償日止按年利率5％
    計算之遲延利息部分，因原告於99年4月9日前係依票據法第
    19條第2項前段規定，以系爭定期存單供擔保，被告既未解
    免原告之擔保責任，即無返還義務，毋須負遲延責任，亦毋
    須依民法第233條第1項規定給付遲延利息；又原告於系爭定
    期存單到期後，並未能與被告合意展延期限，自不能繼續按
    系爭定期存單原約定之利率請求給付利息。而被告於99 年4
    月9日系爭定期存單解除契約後，既已依兩造間之約定，將
    672,000元存入廷駿公司帳戶，難認有何遲延給付情事，原
    告請求被告給付自99年4月10日起至清償日止按年利率5％計
    算之遲延利息，亦無理由。何況，被告於系爭定期存單解除
    契約後，已按活期存款利率給付自86年1月29日起至99年4月
    9日止之利息72,394元（代扣所得稅7,239元，實付65,155元
    ）予原告等情，為原告所不爭執（參見本院卷第81頁之99年
    11月11日言詞辯論筆錄），被告主張其給付利息之依據為系
    爭定期存單背面之存款戶注意事項「六在戶逾期提取時，其
    逾期利息按照提取日之本庫活期存款牌告利率折合日息單利
    計給」等情，原告亦未予爭執，難認被告尚未盡其給付利息
    之義務。
  (六)末查，原告依消費者保護法第51條規定請求被告給付懲罰性
    違約金及精神賠償20萬元部分，因原告向被告辦理定期存款
    ，並非消費者保護法第2條第1款「消費者：指以消費為目的
    而為交易、使用商品或接受服務者」所稱之消費者，其因系
    爭定期存單與被告成立之消費寄託關係，亦非同條第3款「
    消費關係：指消費者與企業經營者間就商品或服務所發生之
    法律關係」所稱之消費關係，尚無同法第51條「依本法所提
    之訴訟，因企業經營者之故意所致之損害，消費者得請求損
    害額三倍以下之懲罰性賠償金；但因過失所致之損害，得請
    求損害額一倍以下之懲罰性賠償金。」規定之適用。故原告
    請求被告給付懲罰性違約金及精神賠償20萬元，並無依據。
五綜上，原告依民法第602條準用第478條規定請求返還消費寄託
  物672,000、依民法第233條第1項規定請求被告給付自86年1月
  29日起至99年4月9日止按系爭定期存單約定之年利率6.9％計
  算及自99年4月10日起至清償日止按法定利率計算之遲延利息
  ，另依消費者保護法第51條規定請求被告給付懲罰性違約金及
  精神賠償20萬元，均無理由，不能准許。其假執行之聲請失所
  附麗，應併予駁回。
六據上論結，本件原告之訴為無理由。依民事訴訟法第78條，判
  決如主文。
中    華    民    國    99    年    11    月    25    日
                  民事第二庭    法  官  林玲玉
以上正本係照原本作成。
如對本判決上訴，須於判決送達後20日內向本院提出上訴狀。如
委任律師提起上訴者，應一併繳納上訴審裁判費。
中    華    民    國    99    年    11    月    25    日
                                書記官  劉碧輝

司法院資訊處製作；財團法人民間司法改革基金會備份。
